【裁判字號】    89,上易,389
【裁判日期】    890427
【裁判案由】    偽造文書等
【裁判全文】
臺灣高等法院高雄分院刑事判決    八十九年度上易字第三八九號
    上  訴  人  台灣屏東地方法院檢察署檢察官
    被      告  乙○○
                甲○○
                丙  ○
                戊○○
                丁○○
    共      同
    選任辯護人  林錦芬律師
右上訴人因被告等偽造文書等案件，不服臺灣屏東地方法院八十七年度易字第一三六
六號中華民國八十八年十月十五日第一審判決（起訴案號：臺灣屏東地方法院檢察署
八十六年度偵字第二七四號、八十七年度偵字第四二四八號），提起上訴，本院判決
如左：
      主  文
上訴駁回。
     理  由
一、公訴意旨略以：被告乙○○於民國八十四年一月間，向己○稱近日將向國外購買
    乳牛及建築豬舍，需款孔急，央求貸予新台幣（下同）二百五十萬元，言明己○
    需款時即返還，被告乙○○並簽發同面額之本票二紙，詎日後拒絕清償債務，八
    十五年間，己○擬執該二紙本票聲請強制執行，被告乙○○明知積欠己○債務，
    即將遭強制執行，與被告甲○○、丙○、戊○○、丁○○基於偽造文書及逃避強
    制執行之共同犯意聯絡，共同制作不實之買賣契約書，載明被告甲○○、乙○○
    、丙○所有之乳牛計一百七十八隻及養牛設備，已於八十五年十二月四日售予被
    告戊○○，總價金為九百五十萬元，該價款扣除被告丙○先前積欠被告戊○○之
    八百萬元，於同年月五日，再由戊○○支付尾款一百五十萬元予丙○，於八十五
    年十二月四日，提出於臺灣屏東地方法院，使公證處公證人據以制作公證書。嗣
    於八十五年十二月二十一日十時二十分許，己○引導臺灣屏東地方法院至萬丹鄉
    上村村四之二十號執行查封乳牛時，被告丙○以已轉讓予被告戊○○為由，使執
    行無效果，逃避強制執行，足生損害於己○及公證事項之真實性。案經己○訴請
    偵辦，因認被告乙○○、甲○○、丙○、戊○○、丁○○五人涉係犯刑法第二百
    十四條之使公務員登載不實文書罪及第三百五十六條之損害債權罪嫌。
二、按犯罪事實應依證據認定之，無證據不得推定其犯罪事實。又不能證明被告犯罪
    者，應諭知無罪之判決，刑事訴訟法第一百五十四條、第三百零一條第一項前段
    分別定有明文。所謂犯罪事實之證據，係指足以認定被告確有犯罪行為之積極證
    據而言，該項證據且須適合被告犯罪事實之認定，始得採為斷罪資料；又認定不
    利於被告之事實，須依積極證據，苟積極證據不足為不利於被告事實之認定時，
    即應為有利於被告之認定，更不必有何有利之證據，最高法院二十九年上字第三
    一０五號、三十年上字第八一六號、五十三年台上字第二七五０著有判例可資參
    照。
三、本件公訴人認被告乙○○、甲○○、丙○、戊○○、丁○○涉共犯刑法第二百十
    四條之使公務員登載不實文書罪及第三百五十六條之損害債權罪嫌，無非以告訴
    人指訴，並有分家協議書、屏東縣萬丹鄉公所函、印鑑證明、買賣契約書、公證
    書、本票、臺灣屏東地方法院執行筆錄等為其論據。
四、訊據被告乙○○、甲○○、丙○、戊○○、丁○○均堅詞否認有使公務員登載不
    實、損害債權犯行。被告丙○辯稱，因乳牛本係伊三兄弟共同經營，三人均為酪
    農戶，分產後乳牛歸伊與甲○○共有，由伊管理，賣牛時乃以兄弟三人酪農戶名
    義為之，並由伊主導，伊積欠丁○○、戊○○共八百萬元，乃以出賣乳牛價金九
    百五十萬元，抵銷前開債務後，餘款一百五十萬元戊○○簽發支票支付，因伊尚
    積欠他人債務，為保障買方權益，才辦理公證等語。被告乙○○辯稱：伊為酪農
    戶，兄弟分產時，伊未分到乳牛，將酪農戶印章交給丙○使用，伊未參與出賣乳
    牛事宜，亦未至法院公證等語。被告甲○○辯稱：分產之後伊與丙○均分有乳牛
    ，惟均係由丙○處理，伊並未過問，公證書係丙○拿給伊簽名，伊有同意出賣，
    為保留酪農戶數，辦公證時丁○○要求一併移轉「酪農戶」，賣得之款項由伊與
   丙○分得等語。被告戊○○則辯稱：伊不認識乙○○，丙○曾以伊兄弟之土地向
    屏東一信借款一千一百萬元，丙○尚欠八百萬元未清償，伊乃向丙○購買乳牛一
    百七十八隻，價金九百五十萬元，其中八百萬元抵償債務，另以一百五十萬元面
    額之支票支付，有向法院公證等語。被告丁○○辯稱：丙○出賣乳牛抵債，因乙○○及甲○○係掛名酪農戶一併移轉，以便向縣政府請領補助時可獲得較多數額
    ，且日後購買乳牛、交乳量，亦需購買「酪農戶」資格，否則無法交乳，是丙○
    出售乳牛，而丙○尚積欠他人債務，乃要求公證等語。
五、經查：被告甲○○、丙○與乙○○於八十三年十二月五日協議分家，並由鄉長陳
    財、村長李明慰及李石吉（被告乙○○、甲○○、丙○之叔叔）擔任見證人，其
    中屏東縣萬丹鄉○○段二七六六、二七六七、二七六七之一地號土地上之畜牧設
    施歸甲○○、丙○使用，分家時牛隻歸被告甲○○及丙○所有，豬隻歸被告乙○○所有，此據證人李明慰於偵訊中證述在卷（見八十六年度偵字第二七四號偵查
    卷第二四、二五頁），並有協議書、資產負債彙總表、土地登記簿謄本可考。且
    證人盧同協於原審審理中亦證稱：自其載運牛乳均係與被告丙○接洽，乙○○、
    甲○○沒有養牛等語（見原審卷第一百八十一頁）。告訴人己○亦於原審審理中
    陳稱乳牛係由被告丙○飼養，係由乙○○飼養，因收乳表中有被告乙○○之名
    ，乃對乳牛查封等語（見原審卷第一百一十六頁）。足認被告丙○、甲○○、乙○○三人早已分家，系爭乳牛分歸被告甲○○、丙○所有，並由被告丙○飼養，
    被告乙○○並未分得乳牛。
六、次查，被告甲○○、丙○與乙○○三人與味全公司、萬丹鄉公所簽訂生乳買賣契
    約，八十五年一月至十二月止交乳量表中亦同時列有被告丙○、甲○○、乙○○
    之名。依契約每一酪農戶應呈報牛隻數量，每一酪農只能以一個名義交乳，又收
    乳量為以與味全公司合約實際交乳量為限，有屏東縣萬丹鄉公所函附生乳買賣合
    約書、牛乳契約量表可考。且訂立生乳買賣契約時均係由被告丙○接洽，契約原
    即有被告丙○、甲○○、乙○○三人之名義乙節，已據證人酪農擠乳站承辦人員
    陳慧華於原審證述在卷（見原審卷第五十八頁）。而雙方訂立乳牛買賣契約後，
    被告丙○、甲○○、乙○○原有牛隻及交乳量，已更改併入被告戊○○、丁○○
    之子郭瑞菘、郭瑞豐合約內，亦有味全食品工業股份有限公司函、戶籍謄本足憑
    。是被告等所辯，因被告甲○○、乙○○三人亦為酪農戶，為增加生乳收購量及
    政府補助等，才併列被告乙○○、甲○○為出賣人乙節，堪以採信。
七、復查，被告戊○○與丙○因有欠款乃買賣前開乳牛，業據證人即代書李世忠於偵
    訊中證述在卷（見八十六年度偵字第二七四號偵查卷第八十四、八十五頁），而
    被告丙○曾以案外人郭秋益、郭秋良（即被告丁○○之兄弟）所有坐落屏東縣萬
    丹鄉○○段一六三五地號土地，向屏東市第一信用合作社設定抵押借得一千一百
    萬元，尚欠八百萬元，有土地登記簿謄本、借據可稽。又被告戊○○向被告丙○
    購買乳牛價款，除以前開欠款抵償外，尾款一百五十萬元，以向郭仁吉借面額一
    百五十萬元之支票，交付丙○存入萬丹鄉農會000000000000000
    0帳戶內，業據證人郭仁吉於原審審理中結證在卷（見原審卷第一百八十一頁背
    面），並有萬丹鄉農會函附支票影本及傳票可考。足認被告丙○與被告戊○○、
    丁○○間確有借款債務存在，並以出賣乳牛抵償債務，非虛偽訂立買賣契約。
八、末查，被告乙○○積欠告訴人己○票款，告訴人於八十五年七月二日即聲請臺灣
    屏東地方法院查封被告乙○○所有坐落屏東縣萬丹鄉○○段二六二七、二六三二
    、二六三三、二六七一地號土地及門牌號碼萬丹鄉廈南村下蚶三七之九號之房屋
    ，有土地登認簿謄本可憑，倘系爭乳牛為被告乙○○所有，而欲脫產，自無於告
    訴人查封上開房地五個月後，即八十五年十二月四日始與被告戊○○訂立買賣契
    約。
九、綜上所述，被告丙○確有出賣前開乳牛予戊○○、丁○○，被告乙○○、甲○○
    、因係酪農戶而一併列名為出賣人，被告等之目的僅係為取得較多之交乳量，主
    觀上並無出於使公務員登載不實故意，亦無損害告訴人債權之犯行，自難以使公
    務員登載不實文書及損害債權罪責相繩，此外，本院復查無其他確切之證據足資
    證明被告等有公訴人所指之犯行。原審因而以不能證明被告等犯罪而諭知無罪之
    判決，核無不合，公訴人上訴意旨，仍執前詞，非有理由，應予駁回。
據上論結，應依刑事訴訟法第三百六十八條，判決如主文。
本案經檢察官劉翼謀到庭執行職務。
中    華    民    國     八十九     年       四       月     二十七   日
                              臺灣高等法院高雄分院刑事第一庭
                                  審判長法官  翁慶珍
                   法官  李春昌
                                        法官  周賢銳
右正本證明與原本無異。
不得上訴。
                                      書記官  黃琳群
中    華    民    國     八十九     年       五       月      一      日
                                                                      Ｄ


司法院資訊處製作；財團法人民間司法改革基金會備份。
